【裁判字號】    97,交上易,517
【裁判日期】    971218
【裁判案由】    過失傷害
【裁判全文】
臺灣高等法院臺南分院刑事判決       97年度交上易字第517號
上  訴  人  臺灣臺南地方法院檢察署檢察官
上  訴  人
即  被  告  乙○○
輔  佐  人  甲○○
上列上訴人因被告過失傷害案件，不服臺灣臺南地方法院96年度
交易字第118號中華民國97年6月24日第一審判決（起訴案號：臺
灣臺南地方法院檢察署96年度調偵字第720號），提起上訴，本
院判決如下：
    主  文
原判決撤銷。
乙○○犯過失傷害致人重傷罪，處有期徒刑柒月，減為有期徒刑
參月拾伍日，如易科罰金，以新台幣壹仟元折算壹日。
    事  實
一、乙○○於民國95年12月21日19時20分許，騎乘車牌號碼GT5-
    767號重型機車，沿臺南市○○路由北向南方向行駛（起訴
    書誤載為由南向北方向行駛），行至該路45之1號附近時，
    本應注意車前狀況，隨時採取必要之安全措施，而依當時天
    氣晴、夜間有照明、天氣晴朗、柏油路面乾燥無缺陷、無障
    礙物、視距良好之情形下，並無不能注意之情形，竟疏於注
    意及此，適前方行人蘇王錦菊欲由西向東至對面之慈航居士
    會，其本應注意行人穿越道路，於設有人行天橋者，必須經
    由人行天橋穿越，不得在其100公尺範圍內穿越道路，另在
    禁止穿越、劃有分向限制線之路段，不得穿越道路，而依當
    時情形並無不能注意之情事，亦疏未注意，為求一時方便，
    違規穿越道路，乙○○見狀向右閃煞不及，因而擦撞蘇王錦
    菊身軀，致蘇王錦菊倒地受有頭部外傷合併顱內出血而昏迷
    之重傷害。乙○○於肇事後，在未有偵查犯罪職務之機關或
    公務員發覺其為犯罪人前，即向處理本件交通事故，尚不知
    肇事者為何人之臺南市警察局第一分局交通事故處理小組員
    警供承其肇事犯罪，自首並接受裁判。
二、案經檢察官指定被害人蘇王錦菊之孫女丙○○為代行告訴人
    ，訴由臺南市警察局第一分局報請臺灣臺南地方法院檢察署
    檢察官偵查起訴。
    理  由
壹、證據能力方面：按被告以外之人於審判外之陳述，雖不符合
    刑事訴訟法規定傳聞證據得為證據之例外規定，而經當事人
    於審判程序同意作為證據，法院審酌該言詞陳述或書面陳述
    作成時之情況，認為適當者，亦得為證據。當事人、代理人
    或辯護人於法院調查證據時，知有刑事訴訟法第159條第1項
    不得為證據之情形，而未於言詞辯論終結前聲明異議者，視
    為有前項之同意，刑事訴訟法第159條之5亦有明文。本案公
    訴人所引用具傳聞性質之書面證據，業經被告於本院準備程
    序時同意作為證據（見本院卷第30頁），另本院函查國立成
    功大學醫學院附設醫院（下稱成大醫院）之函覆資料，經本
    院於審理時提示公訴人及被告均表示無意見，迄於言詞辯論
    終結前亦未聲明異議，視為同意作為證據，本院審酌該等證
    據之取得過程並無瑕疵，與本案待證事實間復具有相當之關
    聯性，自得採為證據。
貳、實體認定方面：
一、訊之被告乙○○，雖坦承其於上述時、地因閃避正在穿越馬
    路之被害人蘇王錦菊而倒地受傷，被害人蘇王錦菊因故亦受
    有傷害等事實，然矢口否認有何過失傷害之犯行，辯稱：(一)
    其係騎乘機車行駛於機車專用道，係被害人蘇王錦菊未經由
    人行天橋穿越道路，違規穿越道路，始發生本件交通事故，
    依信賴原則，其無過失責任。(二)依被害人所受之傷勢顯示，
    其並未擦撞被害人，被害人可能係因驚嚇倒地而致頭部受有
    傷害。(三)被害人嗣後於97年1月14日死亡，與本件車禍並無
    因果關係云云。經查：
  (一)被告於事實欄所載時、地，騎乘車牌號碼GT5-767號重型機
    車，擦撞正在違規穿越馬路之被害人蘇王錦菊（距離系爭交
    通事故發生地點100公尺內有人行天橋之設置），而致被害
    人倒地受傷，此為被告於警、偵及原審所不爭執（見警卷第
    2頁、臺灣臺南地方法院檢察署96年度核交字第1791號偵查
    卷【以下簡稱偵卷】第4頁、原審卷第76頁），而被害人蘇
    王錦菊因本件交通事故，受有頭部外傷合併顱內出血之傷害
    而昏迷，復有國立成功大學醫學院附設醫院95年12月25日診
    斷證明書1紙附卷可參（見警卷第8頁），並有道路交通事故
    現場圖、道路交通事故調查報告表(一)、(二)各1份及照片10幀
    （見警卷第19-21頁、第14-18頁）附卷可稽，是被告前開之
    自白與事實相符，堪以認定。而本件事故發生時為冬天晚上
    ，被害人身上應穿有厚重衣物，是被告所駕機車若擦撞被害
    人，雖致被害人因之倒地受傷，惟不必然定致被害人身體受
    有傷害，況當時被害人因頭部受有重創而昏迷，診療醫師就
    診斷證明書之記載，極可能僅就嚴重之頭部傷勢為記載，而
    就輕微之擦傷未仔細記載，亦符合社會一般常情，是被告於
    本院審理時雖翻異前詞改稱其並未擦撞被害人，被害人係因
    驚嚇而倒地云云，尚難憑採。
  (二)按汽車行駛時，駕駛人應注意車前狀況，並隨時採取必要之
    安全措施，道路交通安全規則第94條第3項定有明文。本件
    被告於警詢、偵查中分別自承：「我於上述時間駕駛車號GT
    5-767號重機車後載乘客1人，自勝利路機慢車優先道北向南
    行駛，準備要回仁德鄉○○○街，至上述事故發生地點，我
    跟在1輛車號不詳機車後方，突然那車號不詳的機車向左緊
    急做閃避，此時突然才看見1名阿嬤出現在快車道與機慢車
    優先道的白線上，見狀後我緊急煞車並向右作閃避，但已來
    不及，機車左前側擦撞到那位阿嬤。」（見警卷第2頁）、
    「因我前面有台機車，突然閃左邊，我看見1位婦人在前方
    要橫越馬路，但我已煞車不及，就撞上了」（見偵卷第4頁
    ）等情，且其於原審97年6月10日審理時亦供稱：「（警詢
    時提及前方有輛機車，該車情形如何？）該車可能為閃避被
    害人所以突然有向左閃的動作，當時我也要向左閃，後來我
    看後視鏡後方有輛車，所以我才向右閃，前方的機車有閃過
    被害人，我因沒有閃過被害人，所以才發生車禍。」等語（
    見原審卷第79頁），足認被告明知前方其他車輛已有閃避被
    害人之動作，且被害人係屬高齡之85歲行人，移動速度緩慢
    ，其他車輛既可閃避而不至於撞及被害人，足見客觀上並非
    期待不可能，被告騎乘上開重機車時竟未注意車前狀況，隨
    時採取必要之安全措施，致發生本件交通事故，其有違反上
    開道路交通安全規則之過失甚明。
  (三)至被害人蘇王錦菊當時行走之路徑並非在人行天橋，係在人
    行天橋北側距離100公尺內穿越道路之事實，亦有上開現場
    照片1幀附卷可稽（見警卷第14頁編號2），且被告因本件交
    通事故之發生，僅受有右肘及膝擦傷，有成大醫院95年12月
    24日診斷證明書1紙附卷可參（見警卷第10頁），上開傷害
    ，不可能留下如現場照片編號4、5所示之大面積血跡（見警
    卷第15-16頁），因此，上開現場照片所示之大面積血跡，
    應為被害人蘇王錦菊所留下。而由上開現場照片及道路交通
    事故現場圖觀之，上開大面積血跡，係位於機慢車優先道與
    快車道之分道線上，再輔以代行告訴人丙○○於偵查時陳稱
    ：「（蘇王錦菊的行走方向？）聽路人講，我祖母他是剛下
    計程車，要走到對面的慈航居士會。」（見偵查卷第4頁）
    等語，足認被害人蘇王錦菊遭被告撞擊之位置在現場圖所繪
    、距離人行天橋北側100公尺內之機慢車優先道與快車道交
    接處，且伊正要穿越道路至對面之慈航居士會。基此，再觀
    諸現場圖及現場照片所示，自臺南市○○路45之1號前由西
    向東穿越勝利路時，路面劃設有劃有分向限制線、南側100
    公尺範圍內設有人行天橋（見警卷第19頁、第14頁），被害
    人蘇王錦菊當時穿越道路非經人行天橋，逕在人行天橋北側
    100公尺內穿越道路，顯然違反道路交通安全規則第134條第
    1款、第3款：「設有行人穿越道、人行天橋或人行地下道者
    ，必須經由行人穿越道、人行天橋或人行地下道穿越，不得
    在其100公尺範圍內穿越道路」、「在禁止穿越、劃有分向
    限制線、設有劃分島或護欄之路段或三快車道以上之單行道
    ，不得穿越道路。」等規定之過失。
  (四)綜上可知，被告騎車行至該處時，本應注意車前狀況，隨時
    採取必要之安全措施，而依當時天氣晴、夜間有照明、天氣
    晴朗、柏油路面乾燥無缺陷、無障礙物、視距良好，並無不
    能注意之情形，有道路交通事故調查報告表(一)在卷可憑（見
    警卷第20頁），並無不能注意之情事，竟疏未注意，在其看
    見前方車輛閃避行動緩慢之被害人蘇王錦菊，仍閃避不及，
    而擦撞被害人蘇王錦菊致伊受傷，被告過失駕駛行為與被害
    人蘇王錦菊受傷結果間，自有相當因果關係。至被害人蘇王
    錦菊應注意不得在設有人行天橋100公尺範圍內及劃有分向
    限制線路段穿越道路，亦顯有過失，至為灼然。惟按過失傷
    害罪規範之目的，在處罰行為人因個人之過失而致他人受有
    傷害之行為，祇以行為人之有過失為致傷害之一原因為已足
    （司法院字第631號解釋意旨參照），故被害人蘇王錦菊對
    於本件交通事故之發生，雖有前揭過失，亦仍不能解免被告
    應負之過失責任。
  (五)本件交通事故之肇事因素，經原審囑託臺灣省臺南區車輛行
    車事故鑑定委員會鑑定結果，固認被害人蘇王錦菊徒步行走
    ，違規穿越設有人行天橋道路，未注意左右來車為肇事主因
    外，惟亦認被告駕駛普通重型機器腳踏車，未注意車前狀況
    ，亦為肇事次因，有該鑑定委員會97年3月13日南鑑字第097
    5900769號函附鑑定意見書在卷可參（見原審卷第48-49頁）
    ，益徵被告就本件交通事故之發生，確有過失甚明。
  (六)被害人蘇王錦菊雖不依人行天橋穿越馬路致生本件交通事故
    ，惟按汽車駕駛人對於防止危險發生之相關交通法令之規定
    ，業已遵守，並盡相當之注意義務，以防止危險發生，始可
    信賴他人亦能遵守交通規則並盡同等注意義務；若因此而發
    生交通事故，方得以信賴原則為由免除過失責任（最高法院
    84年臺上字第5360號判例參照）。被告既自承本件交通事故
    發生前，前方車輛已閃避行動緩慢之被害人蘇王錦菊乙節，
    依一般道路駕駛之常理判斷，跟隨在後之被告亦應有閃避被
    害人之可能，是被告顯然疏未注意車前狀況，則被害人蘇王
    錦菊雖有違規穿越道路之過失，被告尚不得援引信賴原則卸
    免其刑責，附此說明。
  (七)另被害人雖於97年1月14日死亡，惟其死亡時間距車禍發生
    時間已1年餘，且被害人為已逾80歲高齡之老年人，而其死
    亡原因為「老衰」，有死亡證明書乙紙在卷可稽（見本院卷
    第37頁）；且經本院函詢成大醫院有關被害人死亡原因與車
    禍之關連性，該醫院亦認為無法認定有因果關係，此亦有成
    大醫97年10月29日成附醫外字第0970018484號函附病患診療
    資料摘錄表附卷足參（見本院卷第42頁），是公訴人認被告
    之過失行為導致被害人死亡，尚難憑採。而公訴人上訴意旨
    雖又認被告超速行駛云云，惟並未提出任何事證以證明，是
    公訴人此主張亦難遽採。
  (八)綜上，本件事證明確，被告有應注意、能注意而未注意車前
    狀況之過失，造成被害人蘇王錦菊受有重傷之犯行，洵堪認
    定，應予依法論罪科刑。
二、論罪科刑：
  (一)核被告所為，係犯刑法第284條第1項後段之普通過失致重傷
    害罪。被告於肇事後於警方尚不知何人犯罪前，即主動向前
    往處理之員警坦承肇事，並接受裁判等情，有臺南市警察局
    第一分局道路交通事故肇事人自首情形紀錄表在卷可憑（參
    警卷第12頁），符合刑法第62條前段規定之自首要件，爰依
    法減輕其刑。
  (二)原審以被告犯行明確，依法論罪科刑，固非無見。惟有罪之
    判決書，法院應將依職權認定與論罪科刑有關之事實，詳實
    記載，而後於理由內逐一說明其認定犯罪事實所憑之證據及
    其認定之理由，並使事實認定與理由說明，互相適合，方為
    合法，倘若事實認定與理由說明，不相一致，或事實、理由
    欄內之記載，前後齟齬，均有判決理由矛盾之當然違背法令
    ，本件被告於原審並未坦承有過失行為，是原判決於量刑時
    所稱：「被告犯罪坦承犯行」，自有理由前後齟齬矛盾，致
    適用法令違誤，事涉被告所受科刑之輕重，顯然於判決有影
    響，自屬判決違背法令而有未當。被告上訴否認犯行，且認
    原判決量刑過重，及檢察官以被告超速行駛致被害人死亡、
    被告犯後未與被害人家屬達成和解、原審量刑過輕為由，提
    起上訴雖均無理由，然原判決既有上述瑕疵，自應由本院予
    以撤銷改判。茲審酌被告並無犯罪前科，而駕駛車輛，本應
    謹慎小心，以維自身及參與道路交通者之安全，竟疏未注意
    致肇事，使被害人受有重傷，惟被害人亦有過失，且犯後因
    賠償金額爭執，未能與被害人家屬達成和解，復否認犯行等
    一切情狀，量處被告有期徒刑7月。又被告犯罪之時間，係
    在96年4月24日之前，且所犯罪名又非中華民國96年罪犯減
    刑條例第3條所列不得減刑之範圍，應依同條例第2條第1項
    之規定，減其宣告刑期2分之1，並諭知易科罰金之折算標準
    。
據上論結，應依刑事訴訟法第369條第1項前段、第364條、第299
條第1項前段，刑法第284條第1項後段、第62條前段、第41條第1
項前段，刑法施行法第1條之1，中華民國96年罪犯減刑條例第2
條第1項第3款、第7條、第9條，判決如主文。
本案經檢察官克斌到庭執行職務。
中    華    民    國    97    年    12    月    18   日
                  刑事第二庭    審判長法  官  葉居正
                                      法  官  郭千黛
                                      法  官  洪碧雀
以上正本證明與原本無異。
不得上訴。
                                      書記官  魏芝雯
中    華    民    國    97    年    12    月    19    日
附錄本案論罪科刑法條全文：
中華民國刑法第284條第1項：
因過失傷害人者，處6月以下有期徒刑、拘役或500元以下罰金，
致重傷者，處1年以下有期徒刑、拘役或500元以下罰金。


司法院資訊處製作；財團法人民間司法改革基金會備份。
